臺灣高等法院刑事判決　　　　　　　　　　　　　　九十年度上訴字第三八九五號
　　上　訴　人　甲○○
　　即　被　告
右上訴人因偽造文書等案件，不服臺灣板橋地方法院九十年度訴字第一一三四號，中
華民國九十年十月二十九日第一審判決（起訴案號：臺灣板橋地方法院檢察署九十年
度偵字第八四四九號），提起上訴，本院判決如左：
    主  文
原判決撤銷。
甲○○連續為他人處理事務，意圖為自己不法之利益，而為違背其任務之行為，致生
損害於本人之財產，處有期徒刑陸月，如易科罰金，以參佰元折算壹日。
    事  實
一、甲○○與己○○○素有金錢往來，並受己○○○之委任多次代理張秀英及其親友
    參加由張碧霞（即呂張碧霞）所邀集之互助會。民國八十六年一月間，甲○○受
    託代理己○○○（會單記載為邱秀英）及其子女戊○○（會單誤載為「張玲慧」
    ）、丁○○參加由張碧霞邀集每會新台幣（下同）五千元之互助會各乙會（會期
    自八十六年一月二十五日至九十年九月十日，以下稱為甲會），之後該會會員劉
    江珠、詹秀紅二人所參加之各乙會轉讓與己○○○承受；甲○○另於八十六年七
    月間復受託代理己○○○及其子女戊○○（會單載為「張玲慧」）、丙○○參加
    張碧霞邀集每會五千元之互助會各乙會（會期自八十六年七月二十五日至九十一
    年四月二十五日，以下稱為乙會）；因張碧霞原先任職於台北縣中和市○○路之
    百興公司，均在該公司會議室內開標，己○○○及甲○○非該公司司員工，不便
    進入該公司參加開標，故己○○○、戊○○、丁○○、丙○○等所參加之上開各
    會，以及己○○○承受劉江珠、詹秀紅二人之會，仍均委託甲○○代為處理，由
    甲○○以自己名義為繳納會款、參加標會及收取會款等相關事務，甲○○則均以
    電話與張碧霞或其友人庚○○○聯繫標會事宜。詎料甲○○竟基於意圖為自己不
    法利益之概括犯意，自八十六年五月間起至八十八年三月間止，連續多次在未經
    己○○○之同意下，擅自以自己名義以電話告知張碧霞所出標金之方式標會，如
    得標，則由張碧霞及其夫乙○○逕自按照會單所載順序自行記載為己○○○等人
    得標，並將標得之會款交付甲○○，甲○○領得會款後均逕自挪用花費，亦未交
    付己○○○等人，以此方式連續為違背其任務之行為，致己○○○等人在不知情
    下由活會會員變成死會會員，且未取得標得之會款，致生損害於己○○○等人之
    財產，甲○○以上開方式標會之時間、標金、得標情形、及得標後領取之會款金
    額，均分別詳如附表一、二所示（附表一為甲會部分，附表二為乙會部分）。嗣
    張碧霞於八十八年十一月十一日死亡，前開兩會由其夫乙○○繼承處理，之後己○○○多次欲標會，甲○○均以無法得標予以搪塞，至八十九年十一月下旬，己○○○親向乙○○查詢，始知上情。
二、案經己○○○、戊○○、丁○○、丙○○訴由臺灣板橋地方法院檢察署檢察官偵
    查起訴。
    理  由
一、訊據被告甲○○對前揭事實經過固均坦承不諱，惟矢口否認有何背信犯行，辯稱
    其係經告訴人己○○○之同意借標，標得之會款由其借用周轉，得標後由其按照
    死會會員之權義向會首張碧霞夫妻支付會款，其與告訴人等間則另行約定告訴人
    等參加之會仍按活會方式計算，待互助會全部結束後其再與告訴人結算等語。惟
    查：
（一）前揭事實經過情形，業據告訴人己○○○等指訴綦詳，並為被告所不諱言，復
  經證人乙○○於偵查、原審、及本院審理時多次到庭結證屬實，且有告訴人所
      提之互助會會單影本兩紙、乙○○交付得標會款與被告之會款回條影本多紙、
      告訴人己○○○事後依據乙○○告知記載得標情形之會單、告訴人依據被告告
      知得標情形之紀錄、及證人乙○○之郵政存簿儲金無摺存款明細表、被告於八
      十八年九月二十七日按活會方式計算金額之字條等影本（以上均附於偵查卷第
      十至二十三頁），及證人乙○○登記會員得標紀錄之帳簿乙本（原本閱後發還
      ，影本附於本院卷第六十九至七十六頁）在卷可稽。又會首張碧霞已於八十八
      年十一月十一日死亡，有個人除戶資料查詢結果表可按，然張碧霞死亡後，被
      告均係以電話透過張碧霞之同事庚○○○，以自己名義告知標金後參加標會，
      再由庚○○○轉告乙○○，或代為填寫標單金額（未記載姓名）等方式參加標
      會等情，亦經證人庚○○○於原審及本院審理時證述綦詳，核與證人乙○○前
      開證述情形及其所提帳簿之記載會員得標紀錄之情形相符，故被告在張碧霞生
      前亦係以相同方式，即僅以電話以本身名義告知標金方式參加標會等事實，亦
      應堪認定。
（二）被告雖辯稱係經告訴人己○○○之同意借標等語。然被告確係未經告訴人同意
      而擅自標會乙節，業據告訴人等指訴甚詳，且告訴人己○○○於八十九年十一
      月二十五日標會後數日，曾向乙○○查詢何以標不到會等情，業據證人乙○○
      在偵查中證述屬實（偵查卷第三十四頁），且告訴人等所參加之上開各會經張
      碧霞、乙○○夫妻登載為已得標之死會會員後，被告仍按活會會員與告訴人計
      算應繳會款等情，亦為被告所不否認，並有前開被告所寫之計算字條影本可憑
      ，倘若告訴人等事前已同意被告借標，當無事後再向乙○○查詢何以無法標會
      、及仍以活會方式與被告計算應繳會款之可能，由此可徵告訴人等之指訴堪信
      與事實相符，被告所辯無非畏罪卸飾之詞，不足採信。
（三）被告受告訴人等委託，代理告訴人等參加由張碧霞邀集之互助會，及處理繳納
      會款、標會、收取得標會款等事務，係為他人處理事務之人。其在未經告訴人
      等同意下，擅自以自己名義標會，致會首將告訴人等列為已得標之死會會員，
      喪失按本身需求標會之權利，且被告得標後領得之會款亦悉數挪用花費，未交
      付告訴人，則被告係基於意圖為自己之不法利益，而為違背其任務之行為，並
    因而致生損害於告訴人等之財產，亦屬灼然。
（四）綜上所述，本案事證明確，被告之犯行應堪認定。
二、核被告所為，係犯刑法第三百四十二條第一項之背信罪。被告之前開多次犯行，
    時間緊接，手段雷同，又均係觸犯犯罪構成要件相同之罪名，顯係基於概括犯意
    反覆實施，自應依連續犯之規定以一罪論，並依法加重其刑。公訴意旨雖認被告
    係冒用告訴人等名義標會，致會首張碧霞陷於錯誤而交付會款，係涉犯刑法第三
    百三十九條第一項之詐欺罪嫌云云；惟查刑法之詐欺罪以意圖為自己或第三人不
    法之所有，施用詐術，使人因而陷於錯誤而將本人或第三人之物交付為其成立要
    件，經查被告標會時均係以自己名義標會，並未冒用告訴人等之名義標會，且會
    首張碧霞、乙○○夫妻均因告訴人等所參加之會係由被告代理，故上開各會不論
    會員名義為何，會首均係針對被告個人計算等情，業經證人乙○○、庚○○○供
    證明確，由此足見被告標會時並未施用何種詐術，會首張碧霞、乙○○夫妻交付
    會款亦無陷於錯誤之可言，被告自無成立詐欺罪責之餘地，公訴意旨此部分所指
    顯然無據，惟被告所為係觸犯背信罪已如前述，且與起訴之基本社會事實相同，
    自應依法變更起訴法條。
三、原判決依詐欺及行使偽造私文書罪責對被告論科，其認定事實及適用法則均顯有
    不當（被告所為不構成行使偽造私文書罪，詳如後述），被告仍執陳詞提起上訴
    ，否認犯罪，雖無理由，然原判決既有可議，自屬無法維持，應由本院將原判決
    撤銷，另為適法之諭知。爰審酌被告智識程度不高，及其犯罪之動機、目的、手
    段、所生危害，犯罪後雖坦承積欠告訴人款項，然未能與告訴人成立和解等一切
    情狀，量處如主文第二項所示之刑，以示儆懲。刑法第四十一條已於九十年一月
    十二日修正公布生效，將原定須犯最重本刑為三年以下有期徒刑以下之刑之罪，
    而受六月以下有期徒刑或拘役之宣告，始得易科罰金之規定，修正為犯最重本刑
    為五年以下有期徒刑以下之刑之罪，而受六月以下有期徒刑或拘役之宣告者，均
    得易科罰金，相比較之下，自以適用修正後之規定有利於被告，而被告所犯背信
    罪為最重本刑為五年以下有期徒刑以下之刑之罪，其所受本案刑之宣告為有期徒
    刑六月，自應依修正後之規定諭知易科罰金之折算標準。
四、公訴意旨另以：被告在前開時間，連續假冒己○○○、戊○○、丁○○、丙○○
    之名義，在標單以僅填寫標金之方式冒名標會等情，因認被告另涉有刑法第二百
    十六條、第二百二十條、第二百十條罪嫌。惟查：(1)按犯罪事實應依證據認定之
    ，無證據不得推定其犯罪事實，刑事訴訟法第一百五十四條定有明文；又認定犯
    罪事實所憑之證據，雖不以直接證據為限，間接證據亦包括在內，然而無論直接
    或間接證據，其為訴訟上之證明，須於通常一般之人均不致有所懷疑，而得確信
    其為真實之程度者，始得據為有罪之認定，倘其證明尚未達到此一程度，而有合
    理之懷疑存在時，事實審法院在心證上無從為有罪之確信，自應為無罪之判決（
    參見最高法院七十六年度台上字第四九八六號判例意旨）。又刑法第二百十條之
    偽造私文書罪，以無制作權人而捏造他人名義制作該文書為構成要件。(2)查被告
    每次標會時均係以自己名義參加標會，並未冒用告訴人等名義標會，如得標時，
    則係由張碧霞、乙○○夫妻按照被告本身所參加及代理他人參加之會之順序，自
    行登記由何人名義得標等事實，業據證人乙○○迭次證述明確，並有其所提登記
    會員得標紀錄之帳簿可稽，核與證人庚○○○證述張碧霞死亡後，被告委由庚○○○代為參加標會之情節相互吻合。被告既僅以本身表示參加標會，並未冒用告
  訴人等名義為之，則不論張碧霞或庚○○○有無以填寫金額、未記載姓名之方式
    代為製作標單行使，均不生偽造私文書及行使偽造私文書之問題，此外復查無任
    何確切證據足以證明被告有冒用告訴人等之名義，親自或利用他人偽造標單並行
    使之犯行，本案顯然不能證明被告有行使偽造私文書之犯行。惟因公訴人認此部
    分與前開有罪部分之犯罪事實有牽連犯之裁判上一罪關係，爰不另為無罪之諭知
    。
據上論斷，應依刑事訴訟法第三百六十九條第一項前段、第三百六十四條、第二百九
十九條第一項前段、第三百條、刑法第三百四十二條第一項、第五十六條、第二條第
一項前段、第四十一條第一項前段、罰金罰鍰提高標準條例第一條、第二條第一項，
判決如主文。
本案經檢察官賴俊雄到庭執行職務。
中      華      民      國    九十一    年      七      月      九      日
                              臺灣高等法院刑事第二十三庭
                                  審判長法  官  黃  瑞  華
                                        法  官  雷  雯  華
                                        法  官  宋      祺
右正本證明與原本無異。
檢察官如不服本判決應於收受送達後十日內向本院提出上訴書狀，其未敘述上訴之理
由者並得於提起上訴後十日內向本院補提理由書（均須按他造當事人之人數附繕本）
。
被告不得上訴。
                                        書記官  蔡  慧  娟
中      華      民      國    九十一    年      七      月    二十九    日
附錄：本判決論罪科刑法條全文
      刑法第三百四十二條第一項
為他人處理事務，意圖為自己或第三人不法之利益或損害本人之利益，而為違背其任
務之行為，致生損害於本人之財產或其他利益者，處五年以下有期徒刑、拘役或科或
併科一千元以下罰金。
附表一（甲會部分）：
┌──┬────┬─────┬────┬─────────┐
│編號│時    間│會首登記之│標金（新│會首實際交付之金額│
│    │        │標會名義人│台幣元）│（新台幣元）      │
├──┼────┼─────┼────┼─────────┤
│一  │86/05/25│張玲慧    │1400.   │228800.           │
├──┼────┼─────┼────┼─────────┤
│二  │86/06/10│丁○○    │1450.   │225900.           │
├──┼────┼─────┼────┼─────────┤
│三  │86/07/25│邱秀英    │1450.   │162350.           │
├──┼────┼─────┼────┼─────────┤
│四  │86/09/10│劉江珠    │1450    │229928.           │
├──┼────┼─────┼────┼─────────┤
│五  │87/03/25│詹秀紅    │1500    │188000.           │
└──┴────┴─────┴────┴─────────┘
附表二（乙會部分）：
┌──┬────┬─────┬────┬─────────┐
│編號│時    間│會首登記之│標金（新│會首實際交付之金額│
│    │        │標會名義人│台幣元）│（新台幣元）      │
├──┼────┼─────┼────┼─────────┤
│一  │87.6.25 │邱秀英    │1500.   │183200.           │
├──┼────┼─────┼────┼─────────┤
│二  │87.12.25│丙○○    │1600    │188000.           │
├──┼────┼─────┼────┼─────────┤
│三  │88.3.10 │張玲慧    │1600.   │191400.           │
└──┴────┴─────┴────┴─────────┘
